【裁判字號】    95,聲,2561
【裁判日期】    951219
【裁判案由】    聲請易科罰金
【裁判全文】
臺灣高等法院刑事裁定                  95年度聲字第2561號
聲  請  人  臺灣高等法院檢察署檢察官
受  刑  人  甲○○
上列聲請人因受刑人違反毒品危害防制條例案件，聲請定其易科
罰金之折算標準（聲請案號：95年度執聲字第1249號），本院裁
定如下：
    主  文
聲請駁回。
    理  由
一、聲請意旨略以：本件受刑人甲○○因違反毒品危害防制條例
    等數罪，經臺灣板橋地方法院就施用第一級毒品部分處有期
    徒刑7月，就施用第二級毒品部分處有期徒刑4月，並定應執
    行刑有期徒刑9月，嗣經檢察官上訴，經本院以95年度上訴
    字第3153號（聲請意旨誤為95年度訴字第485號）駁回上訴
    確定，而未再為易科罰金標準之諭知。惟因司法院大法官會
    議釋字第366號解釋，認原分別宣告之刑，依法得易科罰金
    ，但定執行刑後因其刑度逾6個月，致其宣告刑不得易科罰
    金，將造成對人民自由權利之不必要限制，與憲法第23 條
    之規定未盡相符，上開刑法之規定應予檢討改進等語。刑法
    第41條第2項亦已配合修正。茲依據法務部95年9月30日法95
    檢22966號函之指示：凡已定應執行刑而未諭知易科罰金標
    準者，受刑人請求易科罰金時，執行檢察官認應准許者，應
    向諭知該裁判之法院聲請裁定易科罰金標準，以為准許執行
    易科罰金之依據。茲據臺灣板橋地方法院檢察署呈請臺灣高
    等法院檢察署聲請本院裁定易科罰金之折算標準，爰予聲請
    裁定等語。
二、按行為後法律有變更者，適用行為時之法律。但行為後之法
    律有利於行為人者，適用最有利於行為人之法律，刑法第 2
    條第1項定有明文。本件受刑人甲○○因違反毒品危害防制
    條例等數罪，經臺灣板橋地方法院以95年度訴字第485號就
    施用第一級毒品部分處有期徒刑7月，就施用第二級毒品部
    分處有期徒刑4月，並定應執行刑有期徒刑9月，嗣經檢察官
    上訴，經本院以95年度上訴字第3153號駁回上訴確定，而未
    再為易科罰金標準之諭知，有臺灣板橋地方法院95年度訴字
    第485號、本院95年度上訴字第3153號刑事判決在卷可稽。
    而受刑人於犯罪時之刑法第41條規定：「犯最重本刑為5年
    以下有期徒刑以下之刑之罪，而受6個月以下有期徒刑或拘
    役之宣告，因身體、教育、職業、家庭之關係或其他正當事
    由，執行顯有困難者，得以1元以上3元以下折算一日，易科
    罰金。但確因不執行所宣告之刑，難收矯正之效，或難以維
    持法秩序者，不在此限。併合處罰之數罪，均有前項情形，
    其應執行之刑逾6個月者，亦同」，又受刑人行為時之易科
    罰金折算標準，修正前罰金罰鍰提高標準條例第2條前段（
    現已刪除）規定，就其原定數額提高為100倍折算1日，則
    本件受刑人行為時之易科罰金折算標準，應以銀元300元折
    算1日，經折算為新臺幣後，應以新臺幣900元折算為1日。
    惟95年7月1日修正公布施行之刑法第41條則規定：「犯最重
    本刑為5年以下有期徒刑以下之刑之罪，而受6個月以下有期
    徒刑或拘役之宣告者，得以新臺幣1000元、2000元或3000元
    折算1日，易科罰金。但確因不執行所宣告之刑，難收矯正之
    效，或難以維持法秩序者，不在此限。前項規定於數罪併罰
    ，其應執行之刑未逾6月者，亦適用之」，比較修正前後之
    易科罰金折算標準，以95年7月1日修正公布施行前之規定，
    較有利於受刑人。
三、惟查，司法院大法官會議釋字第366號解釋係謂：「裁判確
    定前犯數罪，分別宣告之有期徒刑均未逾6個月，依刑法第
    41條規定各得易科罰金者，因依同法第51條併合處罰定其應
    執行之刑逾6個月，致其宣告刑不得易科罰金時，將造成對
    人民自由權利之不必要限制，與憲法第23條規定未盡相符，
    上開刑法規定應檢討修正。……」，而95年7月1日修正施行
    前之刑法第41條第2項亦配合上開解釋規定：「併合處罰之
    數罪，均有前項情形，其應執行之刑逾6個月者，亦同」；
    再按「數罪併罰中之一罪，依刑法規定得易科罰金，若因與
    不得易科之他罪併合處罰結果而不得易科罰金時，原可易科
    部分所處之刑，自亦無庸為易科折算標準之記載」，亦有司
    法院大法官會議釋字第144號解釋可憑。查本件受刑人甲○
    ○施用第一級毒品部分，既經判處有期徒刑7月確定，而非
    受6個月以下有期徒刑之宣告，即與上開釋字第366號解釋及
    95年7月1日修正施行前之刑法第41條第2項規定之意旨不符
    ，若就其施用第二級毒品處有期徒刑4月部分為易科罰金折
    算標準之諭知，亦與上開釋字第144號解釋意旨有違。況「
    裁判確定前犯數罪者，併合處罰之」，刑法第50條亦定有明
    文，是以受刑人於上揭判決確定前所犯數罪亦必須併合處罰
    ，定其應執行刑，且上開二罪均經判刑確定；衡情殊非其中
    一罪已先行確定，另一罪尚未確定，得先執行該已確定一罪
    部分，且單獨就該已確定部分觀察，該罪符合宣告易科罰金
    之條件者。即此，自不容予以割裂，僅就均已確定二罪中，
    割裂抽離其中一罪諭知易科罰金之折算標準，而破壞上開併
    合處罰規定之立法意旨。綜上等情，本件受刑人所犯施用第
    一級毒品罪，既經判處有期徒刑7月，而不得為易科罰金之
    諭知，則同屬業經判刑確定之其所犯施用第二級毒品罪，縱
    經判處有期徒刑4月，因合併定應執行刑之結果，並參酌上
    開釋字第144號解釋所載之法律意旨，自亦不得為易科罰金
    之諭知。是聲請人請求本院裁定易科罰金之折算標準，核無
    理由，應予駁回。
據上論斷，應依刑事訴訟法第220條，裁定如主文。
中    華    民    國    95    年    12    月    19    日
                    刑事第九庭審判長法  官  官有明
                                    法  官  陳世宗
                                    法  官  周盈文
以上正本證明與原本無異。
不得抗告。
                                    書記官  余姿慧
中    華    民    國    95    年    12    月    19    日


司法院資訊處製作；財團法人民間司法改革基金會備份。
